【裁判字號】    96,上,333
【裁判日期】    970123
【裁判案由】    侵權行為損害賠償
【裁判全文】
臺灣高等法院臺中分院民事判決           96年度上字第333號
上  訴  人  乙○○
            甲○○
被 上訴 人  丙○○
上列當事人間請求侵權行為損害賠償事件，上訴人不服台灣苗栗
地方法院96年度訴字第194號中華民國96年9月21日第一審判決，
提起上訴，本院於97年1月8日言詞辯論終結，判決如下：
    主  文
原判決關於駁回上訴人下開第二項之訴及訴訟費用之裁判均廢棄
。
被上訴人應各再給付上訴人乙○○、甲○○各新台幣肆拾萬元及
均自民國九十六年四月三日起至清償日止，按年息百分之五計算
之利息。
上訴人其餘上訴駁回。
第一、二審訴訟費用除確定部分外由上訴人負擔三分之二，餘由
被上訴人負擔。
    事實及理由
一被上訴人經合法通知，未於最後言詞辯論期日到場，核無民事
  訴訟法第386條各款所列情形，爰依上訴人之聲請，由其一造
  辯論而為判決。
二上訴人起訴主張：被上訴人於民國（下同）95年9月7日7時30
  分許，駕駛車牌號碼：9L－2200號自小客車，沿苗栗縣頭份鎮
  ○○○路往頭份方向行駛，行至中正一路與六合二村入口之交
  岔路口時，明知汽車行駛時，駕駛人應注意車前狀況，並隨時
  採取必要之安全措施；汽車行駛至交岔路口，轉彎車應讓直行
  車先行，而依當時係日間有自然光線、道路號誌正常、路況良
  好無缺陷，按其情節應注意，並能注意，竟疏未注意同向車道
  黃斯瑤騎乘車牌號碼：RL3－581號輕型機車正接近交岔路口，
  未禮讓黃斯瑤所騎乘之直行車先行，貿然在交岔路口處迴轉，
  兩車因而發生擦撞，黃斯瑤人車倒地，致受有身體多處之傷害
  ，嗣經送醫救治後，仍因頭部外傷、顱骨骨折併腦挫傷及顱內
  出血，嗣因中樞衰竭併心肺衰竭，而於95年9月18日15時許不
  治死亡。請求被上訴人賠償殯葬費用新台幣（下同）192,600
  元，精神慰撫金4,000,000元，合計4,192,000元及法定遲延利
  息。被上訴人未於最後言詞辯論期日到場，先前到庭時則陳稱
  ：其高中畢業，目前打零工，每月收入約1萬多元，上訴人請
  求之金額過高等語。並聲明：上訴人之訴駁回。
三本件第一審對於上訴人之請求，判決部分勝訴，部分敗訴，上
  訴人就其敗訴部分聲明不服，求為廢棄並命被上訴人應再給付
  上訴人1,600,000元。被上訴人未到庭，亦未提出書狀為任何
  聲明或陳述。
四本件事實理由及本院關於兩造攻擊防禦方法之意見及法律上意
  見，除本判決書記載者外，其餘均與第一審判決書記載相同，
  茲引用之。
五上訴人提起本件上訴主張：原審判決之精神慰撫金金額過低，
  應予提高再賠償上訴人各為800,000元。
六被上訴人於本院並未到庭陳述。
七本院審理之結果：
  (一)上訴人主張上揭事實，業經被上訴人迭於原審、本院刑事庭
    審理其被訴過失致死一案時坦白承認，且為認罪之表示等語
    明確（見原審96年度交易字第26號刑事卷第12頁、本院96年
    度交上易字第940號刑事卷第26頁背面），並有道路交通事
    故調查報告表、道路交通事故現場圖、現場照片、相驗屍體
    證明書、法醫驗斷書附於刑事卷可稽（見臺灣苗栗地方法院
    檢察署95年度相字第468號卷第18至23、30、39至51頁），
    此經本院依職權調取上開刑事卷宗查核屬實，堪信為真實。
  (二)按汽車行駛時，駕駛人應注意車前狀況，並隨時採取必要之
    安全措施；汽車行駛至交岔路口，轉彎車應讓直行車先行，
    道路交通安全規則第94條第3項、第102條第1項第7款分別定
    有明文。本件被上訴人於前述交叉路口迴轉行駛，自應注意
    車輛迴轉時之前、後方來車之狀況，並應讓直行車先行，俾
    以保持必要及安全之措施，詎其未注意黃斯瑤所騎乘機車直
    行駛來之道路狀況而貿然迴轉行駛，致發生本件交通事故，
    其顯有違反上揭規定之過失甚明，須負完全之過失責任，且
    其過失行為與黃斯瑤之死亡間，具有相當因果關係，亦堪認
    定。
  (三)次按因故意或過失，不法侵害他人之權利者，負損害賠償責
    任；汽車、機車或其他非依軌道行駛之動力車輛，在使用中
    加損害於他人者，駕駛人應賠償因此所生之損害；不法侵害
    他人致死者，對於支出醫療及增加生活上需要之費用或殯葬
    費之人，亦應負損害賠償責任，民法第184條第1項前段、第
    191條之2前段、第192條第1項分別規定明確。本件事故係因
    被上訴人駕駛自小客車時之過失所致，且黃斯瑤之死亡與被
    上訴人之過失行為間有相當因果關係，業如前述，是以上訴
    人基於侵權行為之法律關係，請求被上訴人負損害賠償責任
    ，自屬有據。茲就上訴人之請求，分項審酌如下：
  1.殯葬費用部分：
    上訴人乙○○主張支出黃斯瑤之殯葬費用192,600元，業據
    其提出新竹市殯葬管理所收據2紙、永吉壽板店出具之收據2
    紙及明細表1紙為證（見原審96年度交附民字第19號卷第5至
    8頁），核其費用均屬喪葬習俗所必需，該花費金額亦與黃
    斯瑤之身分相當，並未過高，惟上開收據金額之總和係192,
    300元（21,300＋21,000＋150,000＝192,300），而非192,6
    00元，故上訴人乙○○此部分之請求於192,300元之額度為
    有理由，應予准許。
  2.精神慰撫金部分：
    按不法侵害他人致死者，被害人之父、母、子、女及配偶，
    雖非財產上之損害，亦得請求賠償相當之金額，民法第194
    條規定甚明。本件上訴人2人為黃斯瑤之父母，渠等養育黃
    斯瑤所耗費之時間及精力難以估計，因本件事故遭此骨肉親
    情天人永隔之遽變，共享天倫之期待因而落空，且白髮人送
    黑髮人，精神上自亦受有相當之痛苦，另參酌上訴人乙○○
    國中畢業，目前打零工，1個月收入約2萬元，名下有汽車1
    輛，上訴人甲○○國中畢業，目前未在工作，最近2年之所
    得約20餘萬元，名下有房屋2棟、土地3筆、投資1筆，財產
    總額約350餘萬元，被上訴人則高中畢業，目前打零工，名
    下無汽車、不動產（此經兩造陳述在卷，並有兩造稅務電子
    閘門財產所得調件明細表在卷可憑【見原審96年度訴字第19
    4號卷第11至23、30、31、35頁】），及被上訴人於肇事後
    ，未具和解誠意，對上訴人置之不理，態度不佳，更令上訴
    人精神上難以忍受等情，本院認上訴人2人所受非財產上即
    精神慰撫金之損害各為1,600,000元適當，上訴人2人均請求
    2,000,000元，核屬過高，超過部分，不能准許。
  (四)綜上，上訴人乙○○所得請求被上訴人賠償之金額為1,792,
    300元（即192,300＋1,600,000＝1,792,300），上訴人甲○
    ○所得請求被上訴人賠償之金額為1,600,000元。又按保險
    人依強制汽車責任保險法規定所為之保險給付，視為被保險
    人損害賠償金額之一部分，被保險人受賠償請求時，得扣除
    之；因汽車交通事故死亡，得向保險人請求保險給付之請求
    權人，為受害人之遺屬，其順位如下：一、父母、子女及配
    偶。二、祖父母。三、孫子女。四、兄弟姐妹；同一順位之
    遺屬有數人時，按人數平均分配保險給付，強制汽車責任保
    險法第32條、第11條第1項第2款、第2項分別著有規定。本
    件上訴人2人為黃斯瑤之父母，已向保險公司領取強制汽車
    責任保險給付1,500,000元，而黃斯瑤並無配偶、子女等情
    ，業據原告2陳述明確，另有戶籍謄本可稽（見原審96年度
    訴字第194號卷第30頁、原審96年度交附民字第19號卷第9、
    10頁），是上訴人2人依上條文規定所分得之強制汽車責任
    保險給付各為750,000元（1,500,000÷2＝750,000），此部
    分應予以扣除，扣除後，上訴人乙○○得向被上訴人請求賠
    償之金額為1042,300元（1,792,300－750,000＝1042,300）
    ，上訴人甲○○得向被上訴人請求賠償之金額為850,000元
    （1,600,000－750,000＝850,000）。
  (五)從而，上訴人基於侵權行為之法律關係，請求被上訴人應給
    付上訴人乙○○1042,300元，上訴人甲○○850,000元，及
    均自起訴狀繕本送達被上訴人之翌日即96年4月3日起至清償
    日止，按週年利率百分之5計算之法定遲延利息，為有理由
    ，原審僅准許上訴人請求依序為642,300、450,000元，上訴
    人之上訴意旨指摘金額過低，此部分為有理由，應予廢棄改
    判如主文第1、2項所示，逾上開金額部分之請求，即屬無據
    ，此部分之上訴為無理由，應予駁回。另本件訴訟標的金額
    未逾1,500,000元，因本院判決而確定，毋庸為假執行之宣
    告，上訴人假執行之聲請亦應予駁回，併予敘明。
據上論結，本件上訴為部分有理由，部分無理由，依民事訴訟法
第449條第1項、第450條、第385條第1項前段、第79條，判決如
主文。
中    華    民    國    97    年    1     月    23    日
                  民事第四庭    審判長法  官  黃斐君
                                      法  官  陳蘇宗
                                      法  官  黃永祥
以上正本係照原本作成。
不得上訴。
                                      書記官  陳信和
中    華    民    國    97    年    1     月    23    日
                                                      Ａ


司法院資訊處製作；財團法人民間司法改革基金會備份。
